臺灣高等法院民事判決　　　　　　　　　 93年度上字第733號
　　上　訴　人　桃園縣新屋鄉農會
　　　　　　　　　　　　　　號.
　　法定代理人　葉斯機
　　　　　　　　　　　　　　號.
　　訴訟代理人　陳鄭權律師
　　複 代理 人　唐永洪律師
　　被 上訴 人　甲○○
　　訴訟代理人　林清漢律師
　　複 代理 人　李宏文律師
上列當事人間請求給付報酬事件，上訴人對於中華民國93年6月
28日臺灣桃園地方法院91年度訴字第1034號第一審判決提起上訴
，經本院於93年5月17日言詞辯論終結，判決如下：
    主      文
原判決關於命上訴人給付新臺幣貳佰萬陸仟壹佰陸拾元本息部分
，及該部分假執行之宣告，暨訴訟費用之裁判均廢棄。
上開廢棄部分，被上訴人在第一審之訴及假執行之聲請均駁回。
第一、二審訴訟費用由被上訴人負擔。
    事實及理由
一、本件上訴人聲明求為判決：(一)原判決關於不利上訴人部分廢
    棄。(二)上開廢棄部分，被上訴人在第一審之訴及假執行之聲
    請均駁回。
    被上訴人聲明求為判決：上訴駁回。
二、被上訴人起訴主張：兩造於民國（下同）85年 3月25日就新
    屋鄉農會綜合辦公大樓新建工程簽訂「建築工程設計監造委
    任契約書」（下稱系爭契約）。被上訴人已依約完成勘查規
    劃之服務事項，並依系爭契約第3條第2項之約定，陸續提出
    詳細設計圖說，僅因上訴人原任理事等人涉及賄選情事，致
    未及完全提出，上訴人就被上訴人已提出之詳細設計圖說，
    亦未完成審核，詎上訴人內部改選後竟變更原計畫，未經依
    系爭契約第10條第1項第1款約定踐行催告程序，逕於91年2
    月26日以存證信函片面表示終止系爭契約。雖依系爭契約第
    11條第1項前段之約定，上訴人得不具理由終止合約，惟系
    爭契約之停止執行，非可歸責於被上訴人，被上訴人乃於92
    年1月29日將契約終止前已完成之詳細設計圖說寄交上訴人
    ，雖因上訴人拒絕受領而遭退回，仍不影響被上訴人請求按
    完成比例計算給付酬金之權利，茲經台北市建築師公會鑑定
    被上訴人就系爭契約第3條第2項約定之詳細設計服務事項，
    已完成比例為96.45%，依此核算上訴人所應給付該部分報酬
    為200萬6,160元等情，爰依系爭契約第11條第1項第2款之約
    定，求為命上訴人給付被上訴人200萬6,160元及自起訴狀繕
    本送達之翌日即91年5月31日起算法定遲延利息之判決（原
    審判命上訴人給付上開金額及自92年2月7日起算法定遲延利
    息；而駁回被上訴人其餘之訴。上訴人就敗訴部分聲明不服
    ，提起上訴；被上訴人就其敗訴部分並未聲明不服，已告確
    定）。
    上訴人則以：被上訴人未依系爭契約第 5條第1項第2款之約
    定，於勘察規劃草案經審定同意後90天內即86年5月5日前提
    出詳細設計圖說送交伊審核，自屬違反系爭契約第3條第2項
    、第5條第1項第2款之約定，伊乃依系爭契約第10條第1項第
    1款之約定，於91年2月26日致函被上訴人，表示於90年12月
    17日終止系爭契約（該函用語雖云「終止委任契約」，惟真
    意係解除契約）；又縱認上開解約不合法，惟兩造嗣於91年
    3 月27日協調說明會中，亦已達成終止系爭契約之合意；又
    系爭契約非因事變、不可抗力等因素而停止執行，故無該契
    約第11條約定之適用，被上訴人援引該第11條第1項第2款之
    約定，請求給付報酬，自非有據；而依系爭契約第7條之約
    定，被上訴人得請求系爭報酬之前提，須以其提交詳細設計
    圖說並經伊審核完成為要件，被上訴人從未將詳細設計圖說
    交付予伊，遑論審核通過，故無權請求給付系爭報酬；又縱
    認本件有系爭契約第11條第1項第2款約定之適用，惟被上訴
    人於契約終止後，未依該條款之約定，於20日內交接工作，
    迄至92年1月29日始寄交設計圖說予伊，不生給付效力，自
    亦不得請求系爭報酬等語，資為抗辯。
三、經查兩造於85年 3月25日簽訂系爭契約，由上訴人就其綜合
    辦公大樓新建工程之設計、監造事宜，委任被上訴人提供勘
    察規劃、詳細設計及施工監造等服務，雙方就「酬金給付辦
    法」，以系爭契約第 7條明定：「一雙方同意服務酬金給付
    依下列辦法給付之：1.於委任契約生效時，甲方（指上訴人
    ）給付酬金總額 10%，乙方（指被上訴人）開始進行勘察規
    劃部分之服務事項。2.於乙方勘察規劃案經甲方審核完成時
    ，甲方給付酬金總額 20%，乙方開始進行詳細設計部分之服
    務。3.於乙方詳細設計圖說經甲方審核完成時，甲方應給付
    酬金總額 40%，乙方開始預備執照及發包之配合事項。……
    」。又上訴人於86年1月8日及同年2月5日，已分別依系爭契
    約第7條第1項第1款（委任契約生效時給付酬金總額10%）、
    第2款（被上訴人勘察規劃案經上訴人審核完成時給付20%）
    之約定，各支付酬金 51萬9,600元及103萬9,200元予被上訴
    人，其後各期酬金則尚未支付；而被上訴人提出詳細設計圖
    說經上訴人審核完成時，上訴人依系爭契約第7條第1項第3
    款之約定，所應給付之酬金為 208萬元之事實，有被上訴人
    提出之建築工程設計監造委任契約書可稽（見原審卷(一) 9至
    14頁），且為兩造所不爭執（見原審卷(二)45至46、61至62頁
    ），自堪信為真實。
四、次查，兩造間系爭契約第5條第1項第2款約定：「前款勘察
    規劃草案經審定同意書面通知後，乙方應在90天期限內提出
    本約第3條第2項約定之詳細設圖說送交甲方審核」（見原審
    卷(一)10頁背面），而依前述，上訴人既已依系爭契約第 7條
    第 2款之約定，於86年2月5日給付「勘察規劃案審核完成」
    階段之 20%酬金予被上訴人，則上訴人所稱被上訴人應於86
    年5月5日前提出詳細設計圖說送交審核乙節，即無不合。本
    件被上訴人固主張其已依約陸續提出詳細設計圖說，僅因上
    訴人原任理事等人涉及賄選情事，致未能完全提出云云，惟
    為上訴人所否認；復查：
    (一)被上訴人本於系爭契約，就「詳細設計服務事項」所應提
      出之圖說包括：(1)基地配置設計圖；(2)平面圖、立面圖、
      剖面圖、設計詳圖及建材說明；(3)結構計算書及結構設計
      圖；(4)給水、排水、電氣、電信、空氣調節、瓦斯、消防
      等相關設備設計詳圖；(5)建築裝修表；(6)工程說明書；(7)
      工程預算書；(8)預估施工期限等，此觀系爭契約第3條第2
      項之約定即明（見原審卷(一)第 9頁背面）。而被上訴人確
      曾提出上開條項所約定之平面圖、立面圖、剖面圖等草圖
      ，由上訴人據以檢送行政院農業委員會及桃園縣政府請求
      專案補助，有上訴人90年4月30日90桃新農總字第319號函
      可稽（見原審卷(一)87頁），並經證人即上訴人前任會務股
      長彭振操證述屬實（見原審卷(一)143、144頁）；且彭振操
      嗣後辦理職務交接時，曾以口頭移交二份草圖予後任會務
      股長葉倫宏，亦經證人葉倫宏證述明確（見原審卷(一) 152
      頁）。惟上述圖說僅係系爭契約第3條第2項約定圖說之一
      部；即被上訴人亦自認並未提出全部詳細設計圖說（見原
      審卷(二) 132頁）；況縱令依被上訴人於原審所提出之圖說
      ，經原審囑託臺北市建築師公會鑑結果，亦僅為系爭契約
      第3條第2項詳細設計圖說之96.45%（見外放臺北市建築師
      公會92年12月9日 (十三)鑑字第908號鑑定報告書第3頁），
      足見被上訴人並未完成系爭契約第3條第2項所約定之全部
      圖說。此外，上開鑑定對象之圖說，乃被上訴人在原審訴
      訟進行中始行提出，被上訴人既不能提出交付該圖說予上
      訴人收受之相關證據，雖經證人即原受僱於被上訴人之王
      派凱在原審到場證述：「……85年或86年就應該已經完成
      新建工程預算書內的相關圖面」、「（我所說製作的圖面
      是屬於合約內）基地配置設計圖、平面立面剖面圖，這是
      我於85、86年間完成的」云云（見原審卷(二)35、36頁），
      惟其提及之圖說並非鑑定圖說之全部，而其所稱「應該已
      經完成」云云，亦非肯定，且復不足以證明被上訴人先前
      確已將上開鑑定圖說送交上訴人審核。至依上訴人綜合辦
      公大樓興建工程籌建委員會第8、9、10次會議之會議紀錄
      ，雖載明就被上訴人所提出若干草圖討論之意旨（見原審
      卷(一)115至118頁），惟觀諸上開會議係在85年 6、7、9月
      間召開，斯時上訴人尚未給付「勘察規劃案審核完成」階
      段之 20%酬金，故前開提出之草圖應係系爭契約第3條第1
      項所約定「勘察規劃服務事項」之圖說，並非同條第 2項
      之詳細設計圖說。而上訴人於90年11月26日第14屆第 6次
      定期理事會議中，僅提案討論降低系爭合約酬金之事，就
      其已否收受被上訴人所交付之詳細設計圖說，則全未提及
      ，此有該次會議紀錄可憑（見原審卷(一)48、49頁），被上
      訴人據此反推其已交付全部詳細設計圖說云云，尚不足取
      。又上訴人於91年 3月27日協調會時，確曾主張未收到被
      上訴人所交付之詳細設計圖說，此業據證人彭振操、陳江
      順到場證述屬實（見本院卷115、116、128頁）， 自難僅
      憑該次會議紀錄所載「甲方（指上訴人）聲明第12、13屆
      之籌建委員會並未『審核完成』詳細設計圖說」等語意模
      糊之字句（見原審卷(一)33頁），逕認被上人確已交付詳細
      設計圖說。
    (二)被上訴人既未依約提出全部詳細設計圖說，即屬給付遲延
      。雖被上訴人主張係因上訴人理事涉及賄選，致未及提出
      全部詳細設計圖說云云。惟查，上訴人之理事縱有涉及賄
      選，然上訴人之業務並未因此停止運作，其承辦人員縱因
      職務交接而有更易，被上訴人亦非不得逕將詳細設計圖說
      寄交上訴人收受，是被上訴人就前開遲延給付，自屬可受
      歸責，而應負給付遲延之責任。
五、被上訴人未依約提出詳細設計圖說送交上訴人審核，固屬違
    反系爭契約第 5條之約定。惟依系爭契約第10條第1項第1款
    之約定，上訴人若欲據此解約，仍以先經催告而被上訴人於
    3 個月後仍無法完成者為必要（見原審卷(一)12頁背面）。經
    查：
    (一)上訴人於90年11月26日召開第14屆第 6次定期理事會，會
      中就系爭契約，固經作成：「解除委任契約，請主管機關
      核備，依中華民國商務仲裁條例提付仲裁，並追回已支付
      150 多萬元」之決議（見原審卷(一)49頁），惟此一決議僅
      形成上訴人內部之意思，被上訴人當時在場既已表示「請
      農會（指上訴人）繼續依原合約辦理」，尚難認兩造於斯
      時已合意解除系爭契約。
    (二)上訴人於91年 2月26日致函被上訴人稱：「有關台端於85
      年 3月15日與本會所簽訂之桃園縣新屋鄉農會新建辦公大
      樓工程設計監造委任契約書，其效力正式於90年12月17日
      終止合約，並依法追回已支付 30%之設計監造服務酬勞金
      」，此有被上訴人提出之桃園新屋郵局16號存證信函可稽
      （見原審卷(一)15頁）。縱如上訴人所云，其係誤用「終止
      合約」之用語，真意係以被上訴人違反系爭契約第5條第1
      項第2款約定為由，行使系爭契約第10條第1項第1款之解
      除權（見原審卷(二)112、113、132頁），然上訴人既自認
      於發函之前未經催告（見原審卷(一)124、卷(二)147頁），揆
      諸前揭說明，其逕行解約固非合法。惟依系爭契約第11條
      之約定，上訴人本得停止該契約之執行；而依民法第549
      條第1項之規定，委任契約亦非不得由一方當事人隨時終
      止，茲上訴人於上開存證信函內既已明白表示不欲繼續委
      任之意思，自應解為終止契約之意思表示，並符合系爭契
      約第11條所約定之「甲方（指上訴人）停止本契約執行」
      之情形。準此，應認系爭契約於上開存證信函到達被上訴
      人之時，業已合法終止。
    (三)系爭契約既經上訴人合法終止，而向後失其效力，即無再
      行終止或解除之可能。是被上訴人嗣於91年3月7日委任律
      師再向上訴人為附停止條件解除契約之意思表示（見原審
      卷(一)16頁），不論是否具備解約事由，均無從發生解約之
      效力。又上訴人嗣於91年 3月27日召開系爭合約終止案之
      協調會，會中雖作成：「一桃園縣新屋鄉農會（甲方，即
      上訴人）新建綜合辦公大樓與甲○○建築師事務所（乙方
      ，即被上訴人）簽訂之建築工程設計監造委任契約，甲方
      雙方同意終止合約」之決議，有該協調會議紀錄可稽（見
      原審卷(一)33頁），惟已在上訴人合法終止契約後，應僅係
      在重申系爭契約業已終止，亦不得遽認系爭契約於是日始
      行終止。
六、系爭契約業經上訴人於91年 2月26日合法終止，而符合系爭
    契約第11條約定之情形，既如前述，依該契約第11條第 1項
    第 2款：「一本約因……甲方（指上訴人）停止本契約執行
    時，應書面通知乙方（指被上訴人）並給（20日）時間交接
    一切工作，甲方應依下列各款辦理截至交接日乙方所完成工
    作之費用及乙方為順利結束本工作所負擔之各項必要費用：
    ……2.勘察規劃經甲方審定而詳細設計尚未送交甲方審核時
    ，……應將已完成有關圖說送交甲方持有後，甲方除依前款
    給付外，並應按詳細設計部份佔全部總酬金 40%計依乙方實
    際工作量由雙方協議同意之比率計算給付酬金。……」之約
    定（見原審卷(一)13頁），被上訴人若有已完成而尚未送交上
    訴人審核之詳細設計圖說，應於受上訴人書面通知後20日內
    送交上訴人持有，始得本於該條款之約定，請求按完成比率
    計算給付酬金。探究此一約定之意旨，無非係為確定契約終
    止當時之權利義務狀態，是若逾時始行提出交付，已難確定
    為契約終止前所完成者，自不得享有該條款所約定之請求權
    。而所謂交接工作之「20日」期間，既已明定於該契約中，
    契約當事人之兩造自應受其拘束，是縱上訴人於終止書面通
    知內未再定交接期間，被上訴人仍應於20日內交付已完成之
    詳細設計圖說。茲上訴人於91年 2月26日終止契約後，被上
    訴人並未將其已完成之詳細設計圖說送交上訴人，及至原審
    訴訟進行中之92年 1月29日，始委由律師將圖說寄交上訴人
    並主張係完成於該契約終止前，有中壢郵局26支局第62號存
    證信函及掛號郵件收件回執足按（見原審卷(一)168至190頁）
    ，惟斯時距上訴人終止契約已近一年，而除前開證人王派凱
    所為尚難憑信之證言外，復無其他證據足資證明被上訴人確
    係於契約終止前即已完成上開圖說。則被上訴人據以主張其
    已完成詳細設計圖說之 96.45%，並本於系爭契約第11條第1
    項第 2款之約定，請求上訴人按該比例計付詳細設計圖說之
    酬金200萬6,160元（其計算式為：2,080,000元×96.45%=2,
    006,160元），自非有據。
七、綜上所述，被上訴人本於系爭契約第11條第1項第2款之約定
    ，請求上訴人給付200萬6,160元及92年2月7日起至清償日止
    ，按年息5%計算之利息部分，為無理由，不應准許。從而原
    審就上開部分所為上訴人敗訴之判決，自有未洽。上訴論旨
    指摘原判決此部分不當，求予廢棄改判，為有理由。
八、至兩造其餘之攻擊或防禦方法及未經援用之證據，經本院斟
    酌後，認為均不足以影響本判決之結果，自無逐一詳予論駁
    之必要，併此敘明。
九、據上論結，本件上訴為有理由，依民事訴訟法第450條、第
    78條，判決如主文。
中　　華　　民　　國　　94　　年　　5 　　月　　31　　日
                  民事第六庭  審判長法  官  林鄉誠
                                    法  官  楊豐卿
                                    法  官  梁玉芬
正本係照原本作成。
如不服本判決，應於收受送達後20日內向本院提出上訴書狀，其
未表明上訴理由者，應於提出上訴後20日內向本院補提理由書狀
（均須按他造當事人之人數附繕本）上訴時應提出委任律師或具
有律師資格之人之委任狀；委任有律師資格者，另應附具律師資
格證書及釋明委任人與受任人有民事訴訟法第466條之一第一項
但書或第二項（詳附註）所定關係之釋明文書影本。
中　　華　　民　　國　　94　　年　　6 　　月　　1 　　日
　　　　　　　　　　　　　          書記官  常淑慧
附註：
民事訴訟法第四百六十六條之一（第一項、第二項）：
對於第二審判決上訴，上訴人應委任律師為訴訟代理人。但上訴
人或其他法定代理人具有律師資格者，不在此限。
上訴人之配偶、三親等內之血親、二親等內之姻親，或上訴人為
法人、中央或地方機關時，其所屬專任人員具有律師資格並經法
院認為適當者，亦得為第三審訴訟代理人。
